臺灣高雄地方法院刑事判決              100年度易字第393號
公  訴  人  臺灣高雄地方法院檢察署檢察官
被      告  林武男
上列被告因詐欺案件，經檢察官提起公訴（100 年度偵字第6704
號、100 年度偵緝字第448 、449 、450 、451 號），及移送併
辦（100年度偵字第11708號），本院判決如下：
    主  文
林武男犯詐欺取財罪，處有期徒刑肆月，如易科罰金，以新臺幣
壹仟元折算壹日；又犯詐欺取財罪肆罪，各處有期徒刑參月，如
易科罰金，均以新臺幣壹仟元折算壹日。應執行有期徒刑壹年，
如易科罰金，以新臺幣壹仟元折算壹日。
    事  實
一、林武男意圖為自己不法之所有，分別為下列詐欺取財行為：
  (一)於民國98年8 月15日7 時許，前往高雄市大寮區中庄里（99
    年12月25日起改制，改制前為高雄縣大寮鄉中庄村，下同）
    ，向不知情之洪正雄佯稱：伊係河川局「王先生」，因88水
    災整治旗尾溪工程需要工人，每日工資新臺幣（下同）1600
    元（起訴書誤載為1500元），伊正在替河川局尋找有意工作
    之工人，經洪正雄轉告有意工作之洪新廷、洪源泉、洪福端
    、黃兆亨等4 人後，林武男即於98年5 月15日至19日間某日
    某時許，親自前往洪新廷位於高雄市大寮區之住處，向洪新
    廷及居住在鄰近，由洪新廷引介、召集至該處之洪源泉、洪
    福端、黃兆亨佯稱：工人需先自行繳納意外保險費1, 600元
    等語，致洪新廷、洪源泉、洪福端、黃兆亨均不疑有詐而陷
    於錯誤，當場各交付1,600 元，共6400元予林武男，林武男
    並向渠等佯稱：於98年8 月19日上午，在高雄市○○區○○
    村○○路98號前集合搭車前往工作，並留下其向不知情之陳
    曾幼蘭（另經檢察官以98年度偵字第35371 號為不起訴處分
    確定）借用之0000000000號行動電話號碼以為聯絡，嗣洪新
    廷等人屆期依約前往集合，均未見自稱「王先生」之林武男
    出現，經撥打前揭行動電話，亦無人接聽，始悉受騙。
  (二)於99年6 月8 日18時許，騎乘車牌號碼OPP-757 號重型機車
    （登記於不知情之林玉桂名下），前往高雄市○○區○○路
    217 號「羅家麵館」，向杜進榮佯稱：伊可代為介紹工作，
    工作內容係夜間看顧工寮，每月薪資3 萬元，隔日可馬上上
    班，但需先交付照片及保險費1,640 元等語，致杜進榮不疑
    有詐而陷於錯誤，當場交付1,640 元予林武男。惟嗣後杜進
    榮撥打林武男留下之行動電話0000000000（登記於不知情之
    林玉桂名下），均無法接通，始知受騙。
  (三)於99年7 月22日10時許，騎乘上開機車前往高雄市前鎮區復
    興國小附近之公園旁，向李清輝佯稱：伊可幫忙代為介紹工
    作，工作內容是看顧工寮，工人需填寫履歷表、交照片，並
    需先繳納保險費1,600 元等語，並帶同李清輝前往高雄市鼓
    山區鼓岩國小附近一處工地，向李清輝佯稱：該處即為工作
    地點云云，致李清輝不疑有詐而陷於錯誤，當場交付1,600
    元予林武男。惟嗣後李清輝撥打林武男留下之行動電話0000
    000000號，均無法接通，始發現受騙。
  (四)於99年12月11日16時30分許，騎乘上開機車前往高雄市鳳山
    區（99年12月25日起改制，改制前為高雄縣鳳山市○○○路
    郵局附近，向蔣伯麟佯稱：伊可代為介紹工作，工作內容為
    駕駛灑水車，但需先繳交相片及保險費970 元等語，致蔣伯
    麟不疑有詐而陷於錯誤，當場交付970 元予林武男。惟嗣後
    蔣伯麟撥打林武男留下之行動電話0000000000號（登記於不
    知情之黃王代珍名下），均無法接通，方知受騙。
  (五)於99年12月21日17時20分許，騎乘上開機車前往高雄市○○
    區○○里○○街、15路口，向洪明進佯稱：可代為介紹至（99
    年12月25日改制前之）高雄縣政府附近工作，工作內容為駕
    駛灑水車，每月薪資4 萬元，但需先繳交1, 600元作為工地
    無線電之押金及保險費用等語，致洪明進不疑有詐而陷於錯
    誤，當場交付1,600 元予林武男，林武男並佯稱：翌日即可
    開始工作。惟嗣後經洪明進撥打林武男留下之行動電話0000
    000000號（登記於不知情之黃王代珍名下），均無法接通，
    而悉受騙。
二、案經蔣伯麟、李清輝、杜進榮、洪明進分別訴由高雄市政府
    警察局鳳山分局、前鎮分局、三民第二分局、小港分局報告
    臺灣高雄地方法院檢察署檢察官偵查，另由臺灣高雄地方法
    院檢察署檢察官自動檢舉簽分偵辦，而合併偵查起訴。
    理  由
壹、證據能力部分：
    按被告以外之人於審判外之言詞或書面陳述，除法律有規定
    者外，不得作為證據，刑事訴訟法第159 條第1 項定有明文
    ；另按被告以外之人於審判外之陳述，雖不符前四條之規定
    ，而經當事人於審判程序同意作為證據，法院審酌該言詞陳
    述或書面陳述作成時之情況，認為適當者，亦得為證據；當
    事人、代理人或辯護人於法院調查證據時，知有第159 條第
    1 項不得為證據之情形，而未於言詞辯論終結前聲明異議者
    ，視為有前項之同意，同法第159 條之5 規定甚明。本判決
    所引用之證據資料屬於被告以外之人於審判外之言詞、書面
    陳述者，均經本院於調查證據時逐一提示並告以要旨，檢察
    官、被告皆未於言詞辯論終結前聲明異議，本院審酌上開證
    據作成時之情況，並無不當取供或違反自由意志而陳述等情
    形，且與本案待證事實具有關聯性，認為以之作為本案之證
    據屬適當，依上開法條規定，均具證據能力，核先敘明。
貳、實體部分：
一、上開事實，業據被告林武男於本院審理中坦承不諱〈見本院
    100 年度易字第393 號卷（下稱易字卷）第53頁〉，核與證
    人即告訴人洪新廷、洪明進、杜進榮、蔣伯麟、李清輝、證
    人洪正雄、陳曾幼蘭、林玉桂分別於警詢、偵訊之證述〈見
    高縣林警偵移字第0980010941號卷（下稱警一卷）第1 至3
    、4 至5 頁、8 至9 頁、98年度偵字第35371 號卷（下稱偵
    一卷）第15至18頁、高市警港分偵字第0990029112號卷（下
    稱警五卷）第1 至4 頁、100 年度偵緝字第448 號（下稱偵
    二卷）第31至32頁、100 年度偵字第11708 號卷（下稱偵六
    卷）第12頁、第42頁反面、高市警三二分偵字第0990017270
    號卷（下稱警二卷）第1 至3 、4 至6 頁、偵二卷44頁、99
    年度偵字第30465 號卷（下稱偵三卷）第8 頁、高市鳳警偵
    移字第09 90025258 號卷（下稱警四卷）第1 至2 頁、3 至
    5 頁、100 年度偵字第2350號卷（下稱偵五卷）第28至30頁
    、高市警前分偵字第00990020051 號卷（下稱警三卷）第2
    頁、99年度偵字第28656 號卷（下稱偵四卷）第10至12頁〉
    ，及證人即被害人黃兆亨、洪源泉、洪福端、證人黃王代珍
    於警詢時證述之情節大致相符（見偵一卷第39至40頁、33至
    34 、35 至36頁、偵六卷第5 至8 頁），並有0000000000、
    0000000000、0000000000、0000000000號行動電話門號之申
    請人資料、通聯調閱查詢單及通聯紀錄、車籍查詢- 基本資
    料詳細畫面、汽（機）車各項異動登記書、告訴人李清輝提
    出之記事本影本可資佐證（見警一卷第11至15頁、偵一卷第
    3 至11頁、警二卷第11至12、14頁、偵四卷第14-1、17頁、
    偵五卷第9 至26頁、警五卷第18至22頁、偵六卷第18至20頁
    ），足認被告之自白與事實相符，洵堪採為論罪科刑之依據
    。從而本案事證明確，被告犯行堪以認定。
二、核被告所為，均係犯刑法第339 條第1 項之詐欺取財罪。被
    告利用不知情之洪正雄轉告不實徵求工人之訊息予被害人洪
    新廷、洪源泉、洪福端、黃兆亨，以遂其犯行，為間接正犯
    。被告關於犯罪事實一(一)所為，係以同一不實徵求工人之詐
    術，透過洪正雄之轉告，一次詐騙被害人洪新廷、洪源泉、
    洪福端、黃兆亨，並一次集中收取各被害人所分別交付之保
    險費，業據被告於本院審理中供陳明確（見易字卷第87-1頁
    ），堪認係以一行為觸犯4 個詐欺取財罪名，為想像競合犯
    ，應依刑法第55條規定，從一重處斷。被告所犯上開5 罪，
    犯意個別，行為互殊，應予分論併罰。至於移送併辦部分（
    100 年度偵字第11708 號），與已起訴被害人洪明進遭詐騙
    部分係屬同一事實，本院自應併予審理，附此敘明。爰審酌
    被告為謀一己之私，利用被害人等缺乏固定工作，希冀賺取
    每日1500、1600元微薄工資以求生存之求職心理，假意為人
    應徵工作而詐取錢財，明知被害人等均為經濟弱勢之人，不
    思其所詐取之保險費對於辛苦賺錢謀生之被害人，即相當於
    1 日工資，得來不易，竟仍以謊言騙取，陷諸被害人於更不
    利之境地，其犯行甚為嚴重、惡劣，自應予相當之刑事非難
    ，惟念其尚知坦承犯行，各次犯行詐騙之金額非鉅（多為16
    00元或1500元）等一切情狀，爰就犯罪事實一(一)部分，量處
    有期徒刑4 月；就犯罪事實一(二)(三)(四)(五)部分，均量處有期徒
    刑3 月，並均諭知易科罰金之折算標準，再考量被告各次犯
    罪手法雷同、犯罪時間相近（98年8 月15日、99年6 月8 日
    、99年7 月22日、99年12月11日、99年12月21日）等情，合
    併定其應執行之刑及易科罰金之折算標準（被告為犯罪事實
    一(一)之行為後，刑法第41條業於98年12月30日修正公布，並
    自99年1 月1 日起施行，其中該條第8 項就均得易科罰金且
    合於數罪併罰之數宣告刑，其應執行之刑逾6 月者，本諸司
    法院大法官釋字第366 、662 號之解釋意旨，修正明定為應
    執行之刑仍得易科罰金。惟此項規定之修正，僅係將上開大
    法官解釋意旨予以明文化，自不生新舊法比較問題，是本案
    應逕行適用現行之刑法第41條第8 項規定，就應執行刑部分
    ，諭知易科罰金之折算標準）。至檢察官雖對被告各次犯行
    均具體求刑有期徒刑7 月，合併應執行有期徒刑5 年10 月
    （見易字卷第88頁），然本院斟酌上開各情，認被告處以主
    文所示之刑，即可達罰當其罪之目的，檢察官之求刑稍嫌過
    重，附此敘明。至扣案之行動電話1 支（內含門號00000000
    00號SIM 卡1 張）及門號0000000000號SIM 卡1 張，尚無證
    據證明與犯罪事實一(一)(二)(三)之詐欺取財犯行有何關連，又事
    實一(四)(五)部分，雖被告曾分別留下上述2 支行動電話門號予
    告訴人蔣伯麟、洪明進，惟被告係當面對告訴人蔣伯麟、洪
    明進施用詐術，業如前述，可見其並未持該行動電話及門號
    作為詐財工具，且上開2 張SIM 卡乃黃王代珍所有，亦經黃
    王代珍領回，已經證人黃王代珍於警詢時證述屬實（見偵六
    卷第8 頁），並有贓物認領保管單1 紙在卷可憑（見偵六卷
    第17頁），足認扣案之物均非被告所有供本案犯罪所用，爰
    不予宣告沒收，附此敘明。
三、不另為無罪諭知部分：
  (一)公訴意旨另以：被告就如事實一(一)部分除向洪新廷、洪源泉
    、洪福端、黃兆亨4 人詐騙而收取保險費共6400元外，亦於
    事實一(一)所示時、地，向鄭美鳳、洪皓銘詐騙，致渠等陷於
    錯誤，交付各1600元之保險費予被告，因認此部分亦涉刑法
    第339 條第1 項之詐欺取財罪嫌等語。
  (二)按犯罪事實應依證據認定之，無證據不得認定犯罪事實；不
    能證明被告犯罪者，應諭知無罪之判決，刑事訴訟法第154
    條第2 項、第301 條第1 項分別定有明文。又告訴人之告訴
    ，係以使被告受刑事追訴為目的，是其陳述是否與事實相符
    ，仍應調查其他證據以資審認（最高法院52年台上字第1300
    號判例意旨參照）。而事實之認定，應憑證據，如未能發現
    相當證據，或證據不足以證明，自不能以推測或擬制之方法
    為裁判基礎；且認定犯罪事實所憑之證據，雖不以直接證據
    為限，間接證據亦包括在內，然而無論直接證據或間接證據
    ，其為訴訟上之證明，須於通常一般之人均不致有所懷疑，
    而得確信其為真實之程度者，始得據為有罪之認定，倘其證
    明尚未達到此一程度，而有合理之懷疑存在而無從使事實審
    法院獲得有罪之確信時，即應由法院為諭知被告無罪之判決
    ，最高法院亦著有40年台上字第86號、76年台上字第4986號
    判例可資參照。
  (三)訊據被告堅詞否認有何詐欺鄭美鳳、洪皓銘之犯行，辯稱：
    伊只有向洪新廷、洪源泉、洪福端、黃兆亨收到共6400元的
    錢，伊記得洪新廷有說要再找2 個人，但後來伊沒有見到，
    也沒有收到這2 個人的錢，未曾見過鄭美鳳、洪皓銘等語（
    見易字卷第87-1頁），經查：
  1.證人鄭美鳳於警詢時雖證稱有繳交1600元予自稱「王先生」
    之被告等語（見偵一卷第38頁），惟證人鄭美鳳不認識、未
    曾見過被告，均係由其夫黃兆亨聯絡被告一情，業據證人鄭
    美鳳於警詢時證述在卷（偵一卷第38），可見證人鄭美鳳並
    未親自繳交保險費1600元予被告，又其雖稱係委由黃兆亨聯
    絡被告，然觀諸證人黃兆亨於警詢時所證：我就繳交1600元
    給自稱「王先生」之人等語（見偵一卷第38頁），可知證人
    黃兆亨所繳交者，僅其本人之保險費，並未代為繳交或轉交
    鄭美鳳之保險費，則鄭美鳳究有無繳交1600元予被告，殊值
    懷疑。
  2.證人洪皓銘於警詢時雖亦證稱有繳交1600元予自稱「王先生
    」之被告等語（見偵一卷第42頁），然其亦不認識、未曾見
    過被告，均係由其伯父洪新廷聯絡被告一情，乃經證人洪皓
    銘於警詢時證稱明確（見偵一卷第42頁），顯見其亦未親自
    繳交保險費1600元予被告，復徵諸證人洪新廷於警詢時就當
    時交付保險費之情形，係證稱：我聯絡其他朋友洪源泉、洪
    皓銘、徐福春、洪福端、鄭美鳳等7 人，每人依約繳交1600
    元共11200 元給他（指被告）等語（見警一卷第5 頁），偵
    訊時則證述：「王先生」（指被告）來找我說要繳保險費，
    每個人付1800元保險費，洪正雄到每個鄰居家裡問是否要工
    作，每個人都繳1800元，由王先生本人來向我及其他鄰居收
    取，我及鄰居都是交錢給王先生本人等語（見偵一卷第16頁
    ），俱未提及代洪皓銘繳交或轉交保險費之情形，則證人洪
    皓銘究有無交付1600元予被告，實非無疑。
  3.又證人洪新廷上述警詢之證言，固述及鄭美鳳、洪皓銘有繳
    交1600元予被告，然其所提及之人加計其本身僅有6 人，而
    非7 人，所述人數、總金額11200 元之正確性，有待商榷，
    佐以其偵訊時亦曾將交付之保險費金額1600元誤陳為1800元
    ，嗣經檢察官質疑為何與警詢所述相異，方表示應為1600元
    （見偵一卷第16頁），可見證人洪新廷對當時交付被告之金
    額、人數，記憶不甚清楚，則鄭美鳳、洪皓銘究有無將1600
    元交付被告，確屬不明。
  4.再證人洪新廷、黃兆亨、洪皓銘均經本院2 次傳喚未到，證
    人洪皓銘亦經傳喚1 次未到，有本院刑事報到單及送達證書
    可憑（見易字卷第41、42、48、49、57、58、73頁），本件
    依現存卷證，既無法證明證人鄭美鳳、洪皓銘確有與被告接
    觸，遭被告施以詐術，且將1600元交付被告，亦無法得知渠
    等有無透過黃兆亨、洪新廷將1600元交付予被告，本於罪證
    有疑，利於被告之原則，應認此部分犯罪不能證明，原應就
    此部分為無罪之諭知，惟因公訴意旨認與被告所犯前開犯罪
    事實(一)部分（即詐騙洪新廷等人部分），為接續犯之實質上
    一罪關係（見起訴書第4 頁），爰不另為無罪之諭知，附此
    敘明。
據上論斷，應依刑事訴訟法第299 條第1 項前段，刑法第339 條
第1 項、第55條、第51條第5 款、第41條第1 項前段、第8 項，
刑法施行法第1 條之1 ，判決如主文。
本案經檢察官張媛舒到庭執行職務。
中    華    民    國   100    年    7     月    14    日
                  刑事第十三庭審判長法  官  黃蕙芳
                                    法  官  楊智守
                                    法  官  陳筱雯
以上正本證明與原本無異。
如不服本判決應於收受送達後10日內向本院提出上訴書狀，並應
敘述具體理由；如未敘述上訴理由者，應於上訴期間屆滿後20日
內向本院補提理由書（均須按他造當事人之人數附繕本）「切勿
逕送上級法院」。
中    華    民    國   100    年    7     月    14    日
                                    書記官  陳建琪
附錄本案論罪科刑法條：
中華民國刑法第339條
意圖為自己或第三人不法之所有，以詐術使人將本人或第三人之
物交付者，處 5 年以下有期徒刑、拘役或科或併科 1 千元以下
罰金。
以前項方法得財產上不法之利益或使第三人得之者，亦同。
前二項之未遂犯罰之。